【裁判字號】    97,消債更,1405
【裁判日期】    980324
【裁判案由】    更生事件
【裁判全文】
臺灣臺南地方法院民事裁定          97年度消債更字第1405號
聲  請  人
即  債務人  甲○○
上列當事人因消費者債務清理事件聲請更生，本院裁定如下：
    主    文
更生及保全處分之聲請均駁回。
聲請費用由聲請人負擔。
    理    由
一、按「聲請更生或清算不合程式或不備其他要件者，法院應以
    裁定駁回之，但其情形可以補正者，法院應定期間先命補正
    」，消費者債務清理條例第8條定有明文。又「債務人與金
    融機構協商成立者，不得聲請更生或清算。但因不可歸責於
    己之事由，致履行顯有重大困難者，不在此限」；「本條例
    施行前，債務人依金融主管機關協調成立之中華民國銀行公
    會會員辦理消費金融案件無擔保債務協商機制與金融機構成
    立之協商，準用前項之規定」，復為消費者債務清理條例第
    151條第5項、第6項所明定。
二、本件聲請意旨略以：聲請人即債務人甲○○有不能清償債務
    之情事，且其無擔保或無優先權之債務總額未逾新臺幣（下
    同）1,200萬元，復未經法院裁定開始清算程序或宣告破產
    ，前雖於民國（下同）95年4月25日與最大債權金融機構渣
    打國際商業銀行（原新竹國際商業銀行）成立債務協商，每
    月應償還20,071元，然當時係因債權銀行人員不斷來電鼓吹
    ，軟硬兼施，或謂未達協商將繼續疲勞催收，或謂倘不接受
    該優惠，將回復原來高利貸云云，軟硬兼施致聲請人逼不得
    已僅能被迫接受，惟聲請人每月收入僅有約30,000元，還要
    養家活口，該協商條件卻已大大超過聲請人所能負擔，聲請
    人努力苦撐數期後，終無以為繼，聲請人如今實已無力繼續
    履行前開協商條件，是顯因非可歸責於聲請人之事由，致履
    行原協商條件顯有重大困難，為此，依消費者債務清理條例
    提出本件更生之聲請等語。
三、經查：
  (一)聲請人前於消費者債務清理條例施行前，依金融主管機關協
    調成立之中華民國銀行公會會員辦理消費金融案件無擔保債
    務協商機制與金融機構於95年4月25日成立協商，當時聲請
    人之無擔保債務總額為1,992,615元，每月應償還20,071元
    ，聲請人自95年6月10日起開始繳款，繳款10期即告毀諾，
    已據聲請人提出協議書及無擔保債務還款計劃為證，並有渣
    打國際商業銀行97年12月29日民事陳報狀在卷可考，堪信為
    真實。
  (二)次查，聲請人現任職於南良實業股份有限公司，97年度每月
    平均薪資約38,194元，此有勞保局電子閘門查詢作業被保險
    人投保資料查詢、南良實業股份有限公司薪資袋等件附卷可
    參。另參酌內政部所公告98年度臺灣省低收入戶最低生活費
    用每人每月為9,660元【該統計係按照政府最近一年平均每
    人消費支出（包括食品費、衣著鞋襪費、房租水電費、家居
    管理費、醫療保健費、交通通訊費、娛樂教育費及雜項支出
    ）百分之六十訂定】。而債務人與金融機構之債權人成立協
    商後，即應本於債權契約，依誠實及信用之原則勉力履行之
    ，是以，債務人在履行債務期間，須經歷經濟困苦之過程，
    其生活開銷理當予以節制，除應積極開源，努力勤奮工作以
    增加收入償還債務外，其生活更須儉樸，且適當控制其生活
    費用支出，以達成勉力履行債務，以符合公平正義及誠信原
    則，是認聲請人每月必要生活費用（包含食、衣、住、行、
    強制性保險等），依上開標準以每月9,660元計算，始屬合
    理。
  (三)復查，聲請人主張每月實際支出母親唐珍香扶養費5,000元
    ，惟聲請人之母唐珍香現任職於菖振實業有限公司，每月投
    保薪資為17,280元，名下並有房屋1棟、土地1筆（財產總額
    1,142,767元），此有戶籍謄本、勞保局電子閘門查詢作業
    被保險人投保資料查詢、稅務電子閘門財產所得調件明細表
    等件在卷足憑，則依上開聲請人母親之財產狀況，難認其有
    不能維持生活而有受聲請人扶養之必要，是聲請人所列之母
    親扶養費5,000元，核非屬必要費用支出，應予剔除。
  (四)綜上所述，則聲請人每月收入約為38,194元，扣除聲請人每
    月必要支出後之餘額為28,534元（計算式：00000－0000＝
    28534），尚足夠履行聲請人依債務協商約定每月應償還之
    款項20,071元
  (五)再查，聲請人固主張其每月須另負擔房貸約16,427元，因而
    無法履約等情，惟依消費者債務清理條例第151條第5項、第
    6 項規定：「債務人與金融機構協商成立者，不得聲請更生
    或清算。但因不可歸責於己之事由，致履行顯有重大困難者
    ，不在此限。本條例施行前，債務人依金融主管機關協調成
    立之中華民國銀行公會會員辦理消費金融案件無擔保債務協
    商機制與金融機構成立之協商，準用前項之規定。」所謂「
    不可歸責於己之事由」乃指發生履行困難之原因，必須是不
    可歸咎於聲請人本身之因素所致，且應係指聲請人與最大債
    權金融機構協商「成立後」，聲請人之經濟狀況、生活等客
    觀事實有顯著變動者而言。查本件聲請人自94年6月27日起
    ，即須每月繳交約16,427元之貸款，並聲請人自陳其貸款原
    因乃係遭朋友慫恿投資期貨，該友人稱有可靠之內線消息，
    獲利驚人，絕對能幫助聲請人於短期內大賺一筆，存到老婆
    本云云。聲請人原顧慮風險太大而不願加入，但友人不斷勸
    說、慫恿，最後還是借貸投資，然事與願違，最後聲請人發
    現遭該友人詐騙，所買的期貨都慘跌而毫無價值，以致虧損
    累累，甚為悽慘等情，有聲請人97年12月24日民事呈報（二
    ）狀及國泰世華銀行撥款通知書附卷可稽。而聲請人既明知
    投資期貨之風險甚高，仍從事期貨交易之高度風險理財行為
    ，如因此導致投資失利、財產減少之結果，實係自己不當理
    財行為所招致，其因而無法繼續履行協商之債務，自係可歸
    責於聲請人之事由。又每月繳交房貸之情事在協商成立前已
    發生，聲請人自得據以評估可否履行協商條件之事實，顯無
    「不可歸責於己之事由致履行顯有重大困難」之事由，而與
    前開規定之要件不符。
  (六)末查，債務清償方案既係經當事人於本條例施行前行使程序
    選擇權所合意成立之債權契約，債務人自應受該成立之契約
    所拘束，如認該協商成立之清償方案其後有不適當履行之情
    形，仍應誠實面對債務，再循本條例所定之協商機制，誠意
    向債權人協商謀求更合理之清償方案，而非輕率毀諾，逕為
    聲請更生清理程序。查本件聲請人既於本條例施行前與債權
    人渣打國際商業銀行等銀行成立協商，每月償還20,071元，
    且已依協商方案履行，如事後有履行不便之情形，認清償方
    案應予適當調整，非不可經由本條例所規定之協商程序，再
    與債權人重新協商，訂定適當可行之清償方案，且依97年5
    月中華民國銀行公會決議，金融機構就曾經參加95年度債務
    協商毀諾客戶提供「個別協商一致性方案」及對有繳款困難
    之債務協商持續履約客戶提供「變更債務協商協議書方案」
    ，聲請人自當循此途徑以求解決，方符合本條例兼顧保障債
    權人公平受償及重建復甦債務人經濟生活之立法目的，是以
    ，聲請人逕為本件更生之聲請，亦有不當。
四、綜上所述，本件聲請人之聲請，並無具體事證證明其有何因
    不可歸責於己之事由，致依原協商條件履行顯有重大困難，
    則其聲請更生，應屬要件不備，依首揭條文之意旨，自應駁
    回其更生之聲請，爰裁定如主文。
五、關於保全處分部分：本件更生之聲請既經駁回，其保全處分
    之聲請自失所附麗，應併駁回，附此敘明。
中    華    民    國    98    年    3     月    24    日
              民事第三庭    法      官  蔡孟珊
上為正本係照原本作成。
如不服本裁定，應於裁定送達後10日內，以書狀向本院提出抗告
，並繳納抗告費新臺幣1千元。
中    華    民    國    98    年    3     月    24    日
                            書  記  官  吳幸芳


司法院資訊處製作；財團法人民間司法改革基金會備份。
